臺灣士林地方法院行政訴訟判決　
111年度交字第83號
原      告  陳俊豪  

被      告  臺北市交通事件裁決所

代  表  人  蘇福智  
上列當事人間交通裁決事件，原告不服被告民國111 年2月9日北
市裁催字第22-AV0000000號裁決，提起行政訴訟，本院判決如下
：
    主  文
原告之訴駁回。
訴訟費用新臺幣參佰元由原告負擔。
    事實及理由
一、程序事項：本件係因原告不服被告民國111 年2月9日北市裁
    催字第22-AV0000000號違反道路交通管理事件裁決書（下稱
    原處分），裁處罰鍰新臺幣（下同）1,200 元，經核屬行政
    訴訟法第237條之1第1項第1款規定之交通裁決事件，爰依同
    法第237條之7規定，不經言詞辯論，逕為判決。
二、爭訟概要：原告駕駛訴外人陳世賢所有ASB-1025號自用小客
    車（下稱系爭車輛）於110年11月30日7時9分許，在臺北市
    內湖區港墘路處，因「駕駛人未依規定使用方向燈」之違規
    事實，經臺北市政府警察局內湖分局（下稱舉發機關）員警
    製單舉發，有北市警交字第AV0000000 號舉發違反道路交通
    管理事件通知單可稽（下稱系爭舉發通知單，見本院卷第40
    頁），嗣經被告以原告有前揭違規事實，而依道路交通管理
    處罰條例第42條規定，以原處分對原告為裁罰，原告於111
    年3月9日提起本件行政訴訟。
三、原告主張：
　　請查明系爭車輛於港墘路上未打方向燈之位置，交通局在路
    面上標示車道白線有誤，從堤頂大道一段右轉港墘路，原先
    為兩個車道，行駛約400公尺即變為3線車道，隨後不到200
    公尺又縮減為2個車道，當日駕車自始都保持在中間車道，
    沒有變換車道，卻因線道突變換3線車道，駕駛人反應不及
    ，請檢視交通局道路劃線是否有爭議，此路段駕駛人根本不
    會打方向燈，因為車子都保持在中間車道沒有變換車道，卻
    因後車檢舉，無故要繳交罰金等語。並聲明：原處分撤銷。
四、被告答辯：
　㈠案據舉發機關查復略以：系爭車輛於110年11月30日7時9分許
    ，行經臺北市○○區○○路000號前，經民眾於同日檢具影像檢
    舉，復由員警逕行舉發「駕駛人變換車道時未顯示方向燈」
    一案。原告陳述略以：「…檢驗行車紀錄器是否符合法規…」
    一節，經檢視檢舉影像內容所示，系爭車輛於案址右側車道
    變換至左側車道過程中，均未見啟動閃爍左側方向燈，違規
    行為屬實，員警依法舉發並無違誤，此有舉發機關111年1月
    19日北市警內分交字第1113051080號函及採證影像在卷可稽
    。
　㈡有關原告稱該路段標線疑義一節答辯如下：經查採證影像該
    路段左側分隔島至安全島之島頭處有向左縮減，並繪設一左
    轉專用車道及車道線，又依據道路交通標誌標線號誌設置規
    則第182條第1項規定：「車道線，用以劃分各線車道，指示
    車輛駕駛人循車道行駛。」，駕駛人應遵守車道線指示行駛
    ，如有變換車道需求亦應依道路交通安全規則第109條規定
    使用方向燈。另參考最高行政法院98年度裁字第622號裁定
    。故而道路標線設置其效力所及之規範對象係於行經該路段
    之用路人亦為對人之一般處分；本案路段既已依道路交通標
    誌標線號誌設置規則繪設車道線，駕駛人應依道路交通安全
    規則規定使用道路，如有疑義應陳請相關單位於現址會勘討
    論，而非逕自違規使用道路後持標線疑義等理由要求撤銷舉
    發，原告所陳實不可採。
　㈢查道路交通管理處罰條例針對行進間變換車道或轉彎前規定
    須使用方向燈，其目的在於維護其他用路人之安全，將車輛
    之行進方向提前告知後方用路人，以增加後方駕駛人之反應
    時間，避免因反應不及導致交通事故，不問有無實際對交通
    秩序與安全造成危害，為駕駛人行駛中應盡之注意義務，爰
    被告依道路交通管理處罰條例第42條規定，裁處罰鍰1,200
    元，並無違法之情事等語。並聲明：原告之訴駁回。
五、本院之判斷：
　㈠按「汽車駕駛人，不依規定使用燈光者，處新臺幣一千二百
    元以上三千六百元以下罰鍰。」，道路交通管理處罰條例第
    42條定有明文。又按「行車遇有轉向、減速暫停、讓車、倒
    車、變換車道等情況時所用之燈光及駕駛人之手勢，應依下
    列規定：…六、變換車道時，應先顯示欲變換車道方向之燈
    光或手勢」、「汽車駕駛人，應依下列規定使用方向燈：…
    二、左（右）轉彎時，應先顯示車輛前後之左（右）邊方向
    燈光；變換車道時，應先顯示欲變換車道方向之燈光，並應
    顯示至完成轉彎或變換車道之行為。」，道路交通安全規則
    第91條第1項第6款、第109條第2項第2款亦定有明文。末按
    「車道線，用以劃分各線車道，指示車輛駕駛人循車道行駛
    。本標線為白虛線，線段長四公尺，間距六公尺，線寬十公
    分。」道路交通標誌標線號誌設置規則第182條第1項、第2
    項，定有明文。
　㈡本院依職權勘驗採證影片，其結果為：影片上顯示「2021/11
    /30 07：09：43」，該路段係為瑞光路與內湖路中間之港墘
    路路段，為2線車道之道路，中間尚經過洲子街口，而內側
    車道與外側車道間繪設有白虛線之車道線，檢舉人車輛行駛
    於外側車道，系爭車輛行駛於前方外側車道，車牌號碼000-
    0000清晰可見，當時港墘路上車輛行駛之速度均甚緩慢。於
    時間07：09：44～07：09：52，檢舉人車輛及系爭車輛持續
    行駛於外側車道，可見前方洲子街路口設有行車燈光管制號
    誌。於時間07：09：53～07：09：55，系爭車輛接近洲子街
    路口之路段於左側增設一左轉專用車道，該路段成為三線車
    道，中線車道與內側車道間繪設白色一實一虛之單邊禁止變
    換車道線、中線車道與外側車道間仍設有白虛線之車道線用
    以區隔。系爭車輛則緩慢行駛而自外側車道變換至中線車道
    ，且系爭車輛左側車身大部分位於中線車道。於時間07：09
    ：56～07：09：59，系爭車輛完全進入中線車道，完成變換
    車道之動作，且其變換車道全程均未使用方向燈。於時間07
    ：10：00～07：10：02，可見前方銜接路段為2線車道之路段
    ，內側車道與外側車道間繪設有白虛線之車道線，系爭車輛
    穿越洲子街路口進入銜接路段外側車道。於時間07：10：03
    ～07：10：10，路口左側設有「↑港墘路」標誌，檢舉人車輛
    同樣進入銜接路段之外側車道，可見前方行車燈光管制號誌
    為紅燈，系爭車輛煞車燈亮起。於時間07：10：11～07：10
    ：14，檢舉人車輛變換至內側車道。影片結束。且前開影片
    拍攝影像連續一致，場景、光彩、色澤均屬常態自然呈現，
    而無任何不協調一致之處。
　㈢依前揭勘驗結果所示，系爭車輛行駛於臺北市內湖區港墘路
    上，接近洲子街口時，原有之二線道於內側增設1左轉專用
    車道，斯時系爭車輛係緩慢自外側車道變換車道至中間車道
    ，且於變換車道時全程均未使用方向燈，是足認原告駕駛系
    爭車輛於前揭時、地，確有「汽車駕駛人未依規定使用方向
    燈」之違規行為，應堪認定。
　㈣原告主張該路段標線設置不當，使駕駛人無法反應云云，惟
    按行政程序法第92條第2 項前段規定：「前項決定或措施之
    相對人雖非特定，而依一般性特徵可得確定其範圍者，為一
    般處分，適用本法有關行政處分之規定。」，道路交通標線
    之設置係道路主管機關之權責，性質係屬一般處分，於未經
    撤銷、廢止，或未因其他事由而失效者，依行政程序法第11
    0條第3項規定，其效力仍繼續存在，尚不能因行為人主觀之
    認知否定該標誌之效力。末按「行政處分有下列各款情形之
    一者，無效︰一、不能由書面處分中得知處分機關者。二、
    應以證書方式作成而未給予證書者。三、內容對任何人均屬
    不能實現者。四、所要求或許可之行為構成犯罪者。五、內
    容違背公共秩序、善良風俗者。六、未經授權而違背法規有
    關專屬管轄之規定或缺乏事務權限者。七、其他具有重大明
    顯之瑕疵者。」，行政程序法第111 條定有明文，而所謂無
    效之行政處分，係指行政行為具有行政處分之形式，但其內
    容具有明顯、嚴重瑕疵而自始、當然、確定不生效力。基於
    維護法律安定性、國家本身所具有之公益性以及國家權威，
    學說及各國立法例皆認為行政處分是否無效，除法律定有明
    文之情形外，宜從嚴認定，故乃兼採「明顯瑕疵說」與「重
    大瑕疵說」作為認定標準之理論基礎。是以，依行政程序法
    第111 條之規定，行政處分無效之原因，除該條第1 款至第
    6 款之例示規定外，尚有該條第7 款「其他具有重大明顯之
    瑕疵者」之概括規定，用以補充前6 款所未及涵蓋之無效情
    形。而行政處分是否具有重大明顯之瑕疵罹於無效，並非依
    當事人之主觀見解，亦非依受法律專業訓練者之認識能力判
    斷，而係依一般具有合理判斷能力者之認識能力決定之，其
    簡易之標準即係普通社會一般人一望即知其瑕疵為判斷標準
    ；如行政處分之瑕疵倘未達到重大、明顯之程度，一般人對
    其違法性之存在與否猶存懷疑，則基於維持法安定性之必要
    ，則不令該處分無效，其在被正式廢棄前，依然有效，僅係
    得撤銷而已（參照最高行政法院106年判字第47號判決）。
    依前揭勘驗結果所示，本件原告駕駛系爭車輛，原行駛於外
    側車道，待該路段由2線車道因於內線增設左轉專用車道，
    而變為3線車道時，原告係跨越外側車道與中線車道白虛線
    之車道線變換至中間車道，該車道線係用以區隔不同車道，
    且屬有權繪設之主管機關所設置，是為一般處分無誤，其效
    力之有無以其存在之狀態為辨，不以駕駛人自己主觀認定而
    易其效力，一般處分於未經撤銷、廢止失效前，其效力仍存
    在，是以該標線之效力於其受變更之前仍持續存在，原告行
    為時自應遵守該標線之效力，標線繪製之妥適性就與其合法
    性有所不同，標線既已按道路交通標誌標線號誌設置規則之
    規定繪設，且標線並無前揭說明及規定之重大明顯瑕疵等無
    效事由，即難謂有何違法之處，是彼時原告駕駛系爭車輛行
    經該處時仍為適當之注意並遵守標線，以遵循車道方式行駛
    ，於跨越白虛線時，即屬變換至不同車道，應依前揭道路交
    通安全規定，注意路況並使用方向燈告知其他用路人行車動
    向，避免其他反應不及致生道路交通安全之危險。是原告此
    部分主張，應不足採。
六、綜上所述，原告於前揭時、地，確有「駕駛人未依規定使用
    方向燈」之違規事實，被告以原處分裁罰，核無違誤，原告
    訴請撤銷原處分，為無理由，應予駁回。
七、本件第一審裁判費為300 元，應由原告負擔，爰確定第一審
    訴訟費用額如主文第2項所示。     
中　　華　　民　　國　　111 　年　　5 　　月　　6 　　日
　　　　　　　　　行政訴訟庭　法　官　徐文瑞
上為正本係照原本作成。
如不服本判決，應於判決送達後20日內，向本院提出上訴狀並表
明上訴理由（原判決所違背之法令及其具體內容或依訴訟資料可
認為原判決有違背法令之具體事實），其未載明上訴理由者，應
於提出上訴後 20 日內向本院補提理由書（上訴狀及上訴理由書
均須按他造人數附繕本，如未按期補提上訴理由書，則逕予駁回
上訴），並應繳納上訴裁判費新臺幣750元。
中　　華　　民　　國　　111 　年　　5 　　月　　6 　　日
　　　　　　　　　　　　　　　書記官　朱亮彰